最高法院民事判決　　　　　　　　　　　　　　　八十七年度台上字第二二三九號
　　上　訴　人　賴保男
　　訴訟代理人　鄭玉燦律師
　　被 上訴 人　黃雪玉
右當事人間請求所有權移轉登記事件，上訴人對於中華民國八十五年十二月三十日臺
灣高等法院第二審更審判決（八十四年度重上更(一)字第八四號），提起上訴，本院判
決如左：
    主  文
上訴駁回。
第三審訴訟費用由上訴人負擔。
    理  由
本件被上訴人主張：坐落臺北市○○區○○段一九一之二二號土地係民國七十四年間
自一九一號土地分割而出者（以下合稱一九一號土地），各該土地與同段一九二號土
地原係祭祀公業賴五榮公（以下稱公業）業產，由其尊翁賴昭寧於六十年間出資購買
，信託登記於上訴人名下。賴昭寧於六十九年十二月二十五日以鬮書重新分配祖產時
，併將一九一號土地分配與上訴人，一九二號土地則分配與伊夫賴金德。嗣感上訴人
不孝，遂決意僅分配系爭土地三分之一予上訴人，三分之一予賴金德，其餘三分之一
保留與自己，而於七十七年十二月二十七日由賴昭寧、賴金德及上訴人書立之協議書
（以下稱七十七年協議書）中增添「北投公田由賴昭寧、賴金德、賴保男各分三分之
壹」等字樣。其後賴金德自美返國定居，賴昭寧要求上訴人依協議書履行，將信託登
記於其名下之系爭土地所有權應有部分各三分之一移轉登記予自己及賴金德，竟不獲
置理，乃於八十二年四月間致函上訴人終止信託關係，並將系爭土地所有權及對上訴
人所得主張之一切權利讓與伊等情，爰以起訴狀繕本之送達為債權讓與之通知，本於
受讓之信託物返還請求權，求為命上訴人將系爭土地所有權應有部分各三分之一移轉
登記予伊之判決（被上訴人請求上訴人給付同段一九一之二三號土地徵收款新臺幣《
以下同》一百一十萬一千四百八十四元及利息部分，業受敗訴判決確定）。
上訴人則以：系爭土地係伊向公業承租，嗣本於佃農身分，行使優先權購買取得，與
賴昭寧間並無信託關係存在。被上訴人據以主張之協議書及書，有關系爭土地之記
載或係伊受脅迫而簽名，或係於伊簽名後任意添註文字，對伊均不具效力。何況就令
確有信託關係存在，自六十一年迄今，被上訴人之信託物返還請求權亦已罹於時效而
消滅等語，資為抗辯。
原審審理結果，以：被上訴人主張系爭土地係賴昭寧於六十年間出資購買，信託登記
於上訴人名下者。賴昭寧於六十九年十二月二十五日以鬮書重新分配祖產時，併將一
九一號土地分配與上訴人，一九二號土地分配與伊夫賴金德，嗣又決意僅分配系爭土
地三分之一予上訴人，三分之一予賴金德，其餘三分之一保留與自己，而於七十七年
協議書中增添「北投公田由賴昭寧、賴金德、賴保男各分三分之壹」等字樣。其後賴
金德自美返國定居，賴昭寧要求上訴人將系爭土地所有權應有部分各三分之一移轉登
記予自己及賴金德，不獲置理，乃於八十二年四月間致函上訴人為終止信託關係之意
思表示，並將系爭土地所有權及對上訴人所得主張之一切權利讓與伊等情，業據提出
協議書、書、調解不成立證明書、律師函、權利讓與書、土地登記簿謄本、臺北市
政府地政處函、土地分區使用及公共設施保留地證明書、所有權狀及民、刑事判決書
為證。上訴人雖否認與賴昭寧間有信託關係存在，辯稱：系爭土地係伊向公業承租，
嗣以承租人身分，優先承買取得等語。惟查：臺北市○○區○○段一九一、一九二號
土地原係公業業產，五十三年間自一九一號分割出一九一之一號土地，均由訴外人吳
清胡承租耕作，吳清胡嗣以年老而於五十五年間表示有意退耕，要求公業補償十六萬
元，公業無力支付，賴昭寧有意承受耕作，乃於五十五年十一月初與公業簽立耕作契
約書，約定吳清胡退耕之補償及一切手續費用全部由承租人乙方負責支理，同年月八
日公業即由賴昭寧見證，與吳清胡簽立三七五耕地退耕契約書，由賴昭寧代公業給付
吳清胡十萬元，再於同月十七日給付六萬元，又於同年十二月二十日代理公業向北投
鎮公所耕地租佃委員會聲請為退耕調解，而於二十六日成立退耕調解，並經北投鎮公
所於五十六年一月五日行文呈報撤銷原三七五租約等事實，有被上訴人提出耕作契約
書、三七五退耕契約書、調解程序筆錄、北投鎮公所函可稽。上開吳清胡退耕相關文
件中，上訴人僅否認耕作契約書為真正。查吳清胡退耕領取之十六萬元補償費係由賴
昭寧支付，為上訴人不爭之事實，公業聲請為退耕調解時，於申請調解書中則記載公
業選定賴昭寧、賴金德及上訴人負責耕作等語。上訴人對於該申請調解書形式之真正
不爭執，而耕作契約書上公業及管理人印文與該申請調解書者相同，亦與上訴人所提
出系爭土地過戶文件上蓋用之印鑑章相同，自堪認屬真正。被上訴人主張賴昭寧代公
業給付十六萬元予吳清胡，旨在取得一九一、一九二及一九一之一號土地之承租權，
應足採信。上訴人雖辯稱：系爭土地係伊獨自向公業承租云云，然未能提出租約為證
，僅請求法院向主管機關調取，但被上訴人則提出原由賴昭寧持有之租約為證據方法
；又一九一、一九二及一九一之一號土地係於五十八年四月，以上訴人名義，經主管
機關核准訂立三七五租約，有該租約可按，上訴人辯稱於五十五年間即承租一九一及
一九二號土地，則自五十五年至五十八年四月三日間，上訴人與公業間之權利義務如
何﹖未有證據以資證明。參以系爭土地向由賴昭寧耕作或雇人幫忙，亦由賴昭寧收成
等情，已據賴昭寧及證人吳清吉結證在卷；上訴人提出賴昭寧致賴金德之信函亦表明
係由賴昭寧耕作，上訴人及上訴人之妻梁秀玉幫忙買肥料、割稻曬穀。是被上訴人主
張：賴昭寧原擬以賴昭寧、賴金德及上訴人名義承租系爭土地，因賴金德住居國外，
乃改以上訴人名義承租，實際承租者為賴昭寧等情，尚非無據。嗣於五十九年間，一
九一之一號土地之都市計劃確定變更為住宅區，六十年間，訴外人幸福建設公司擬以
一百八十四萬五千一百九十元二角之價格收購，上訴人就讀於文化大學法律系夜間部
，知曉耕地三七五減租條例有關租約因耕地變為非耕地使用而終止時，承租人可請求
補償地價稅後餘額三分之一之規定，賴昭寧亦有意以所得款項購買一九一及一九二號
土地，遂由上訴人協助向公業爭取，取得六十一萬五千零六十三元四角等情，亦有前
開賴昭寧致賴金德信函之記載可按，前開款項自應由賴昭寧取得。上訴人提出該信函
為證，對信函所載內容自係認屬真實，辯稱：前開款項應由伊獲得云云，尚無可取。
再者，被上訴人主張：幸福建設公司買受一九一之一號土地時，其地目尚未變更，仍
為田，為作業方便，乃與公業及賴昭寧協定，以承租人名義向公業購買該部分土地，
並辦理過戶，俟地目變更完成後，直接過戶與建物承購人，賴昭寧亦併將所買受系爭
土地信託登記於上訴人名下，故各該土地辦理移轉登記文件均以上訴人名義為之，一
九一之一號土地嗣於六十二年一月十日分割為一九一之一至之二十一等二十一筆，其
中之二至之十九號土地已完成地目變更，賴昭寧依幸福建設公司指示，配合辦理，移
轉予地上建物承購人等情，有土地登記簿謄本可稽，並有調閱之系爭土地買賣移轉登
記案卷可資參酌。上訴人對於一九一之一號土地由幸福建設公司買受乙節不爭，但對
上述移轉過戶經過不知。若係真正承租人及買受人，當不至如此，亦足佐證被上訴人
上開主張為可採。又耕地三七五減租條例第十五條第一項規定耕地出賣或出典時，承
租人有依同一賣典條件優先承受之權利。所謂賣典條件係指出租人與他人間所訂契約
條件或他人承諾之條件而言，若僅承租人依出租人一方所提出之條件而訂立買賣契約
，不能謂與該條規定相當。前揭賴昭寧致賴金德函件中記載：「公田一半住宅區出售
時，他（即上訴人）亦對大公主張佃農權利，提回來六十多萬元回來，後剩餘現農業
區一四一二坪大公要出售，保男主張佃農1/3 土地留存，其他2/3 是地主的，佃農無
權主張，若要出售時，將1/3 留存，但買主要全部，故拖延數個月……與主任委員訂
立買賣契約，買來現在1,412 坪田地」等語，與優先承買之以同一賣典條件承受，尚
有不符。上訴人辯稱：系爭土地係伊本以承租人之優先承買權買受云云，尚無可取。
又依上揭信函記載，系爭土地買賣係經與公業派下德瑞密議，安排上訴人岳父梁承龍
當買主，由其叔公當仲人，由公業與梁承龍訂立買賣契約。上訴人對此等事實不爭執
，並指稱該合約書由賴昭寧執有。倘若梁承龍係真正買受人，因遠居新竹而指定登記
與上訴人，則買賣契約書應保留於梁承龍手中，而非由賴昭寧執有。又若上訴人係以
與梁承龍同一之買賣條件而承買，亦得據以舉證，不致於不知何人向公業提出要約，
亦不知其條件。上訴人之弟賴春成於臺灣高等法院八十四年度重上字第二○○號賴金
德訴請上訴人返還土地事件作證，亦稱：北投公田係賴昭寧購買取得等語，與上訴人
之二位妹妹書函記載內容相符。被上訴人主張系爭土地係賴昭寧購買，而由梁承龍出
名，指定登記於上訴人名下，無其他買受人存在乙節亦為實在。復查六十一年七月十
五日賴昭寧、賴金德、上訴人及其家屬訂立之協議書（以下稱六十一年協議書）附註
載有：「北投段191 、192 號計1,412.070 坪，惟賴保男名義確係賴昭寧出資買，賴
金德也應得1/2 即706.035 坪」字樣；六十九年書立之書第三條則記載「賴保男名
義下在北投段191 、192 號二筆，其中192 號一筆過戶給賴金德所得」等語；七十七
年協議書第十款更約定「北投公田由賴昭寧、賴金德、賴保男各分三分之壹」等字樣
。臺灣士林地方法院八十二年度自字第四六號上訴人被訴侵佔乙案審理中，上訴人於
法官提示上開協議書及書時表示：書之附註是後來加上去的，七十七年協議書是
後來加上去的，其餘沒有意見等語，對於六十一年協議書附註文字並無爭執，嗣於本
件審理時始抗辯係受賴金德脅迫訂立，然為被上訴人所否認，既不能舉證證明，已無
可採。何況該協議書之見證人賴明崇結證：伊到場時，協議書上已有附註，並蓋好印
章等語明確，並經出示所保管蓋有上訴人印章之協議書以為佐證。賴明崇既係最後一
位到場，於其到場前附註已添註完竣，而無人異議，自應認上訴人對於附註之添加業
已同意。上訴人以賴明崇係賴金德之同學而否認其證言，尚無可採。至於書，上訴
人原本抗辯其附註及第二條第四款等手寫部分係未經其同意而添加，承認本文打字部
分經其同意書立。惟其第三條係約定一九二號土地應過戶予賴金德，第一審法官詢以
若果確係上訴人出資購買系爭土地，何以同意過戶一九二號土地與賴金德時，上訴人
乃改稱係受賴金德脅迫所致。此項抗辯亦為被上訴人所否認，上訴人不能舉證證明，
亦無可採。前述六十一年協議書既已明白表示系爭土地係賴昭寧出資購買，非上訴人
所有，復於六十九年書立書時約定一九二號土地歸賴金德取得，其約定可謂前後連
貫，亦足佐證系爭土地確由賴昭寧出資購買而信託登記於上訴人名下。上訴人雖又辯
稱：七十七年協議書第十款「北投公田由賴昭寧、賴金德、賴保男各分三分之壹」之
約定，係事後添加，未經伊同意云云，惟據賴昭寧證稱：該項添註原已說好，嗣恐未
記載於協議書內有所不妥，特再加上，添加時上訴人在場同意等語，上訴人所辯自無
足採。況且其持有之協議書亦有上開添註，以上訴人為法律系畢業，能向公業主張佃
農權利者而言，當不致任令非法添加，而不為爭執。上訴人雖陳稱曾屢為反對云云，
但為被上訴人所否認，上訴人不能舉證，所辯即無足採。綜上，系爭土地應係賴昭寧
出資購買，信託登記於上訴人名下者，賴昭寧自有分配系爭土地之權利。其於七十七
年協議書中，經上訴人同意，約定由上訴人、賴昭寧與賴金德各得三分之一，嗣依該
協議請求上訴人履行，不獲置理，而於八十二年四月間致函終止信託關係，業如前述
。該終止信託關係之函件，係由上訴人於八十二年四月十日收受，賴昭寧之信託物返
還請求權時效期間，應自是時起算。被上訴人其後受讓賴昭寧對上訴人之權利，於八
十二年四月十九日提起本件訴訟，時效期間應未完成。其以起訴狀繕本之送達為權利
讓與之通知，本於受讓之權利，依七十七年協議書之約定，訴請上訴人將系爭土地所
有權應有部分各三分之一移轉登記與自己，自應予以准許，為其心證之所由得。因而
將第一審所為上訴人敗訴部分判決，關於命上訴人辦理移轉登記部分判予維持，駁回
其上訴，經核於法尚無違誤。至原審其餘贅述理由之當否，已無庸審究。上訴論旨，
就原審取捨證據、認定事實之職權行使，指摘為不當，聲明廢棄原判決對其不利部分
，不能認為有理由。
據上論結，本件上訴為無理由。依民事訴訟法第四百八十一條、第四百四十九條第一
項、第七十八條，判決如主文。
中      華      民      國    八十七    年      九      月     十八     日
                              最高法院民事第五庭
                                  審判長法官  吳  啟  賓
                                        法官  洪  根  樹
                                        法官  謝  正  勝
                                        法官  劉  福  來
                                        法官  黃  熙  嫣
      右正本證明與原本無異
                                              書  記  官
中      華      民      國    八十七    年      十      月      九      日
